【裁判字號】    90,上更(一),202
【裁判日期】    900925
【裁判案由】    妨害自由
【裁判全文】
臺灣高等法院高雄分院刑事判決    九十年度上更(一)字第二二號
    上  訴  人
    即  被  告  丁○○
    選任辯護人  連立堅律師
                李淑欣律師
右上訴人因妨害自由等案件，不服臺灣高雄地方法院八十六年度訴字第二０九六號中
華民國八十六年九月五日第一審判決（起訴案號：臺灣高雄地方法院檢察署八十六年
度偵字第五七七一號），提起上訴，判決後，經最高法院發回更審，本院判決如左：
      主  文
原判決關於丁○○無故持有手槍及定執行刑部分，均撤銷。
丁○○共同連續以強暴脅迫之非法方法，剝奪人之行動自由，處有期徒刑壹年。
      事      實
一、丁○○於民國八十五年六、七月間，乘乙○○急迫之際，高利貸予新台幣（下同
    ）四萬元 (重利部分因不得上訴第三審已確定)，嗣因乙○○無力繼續繳付利息
    ，且查知乙○○之夫丙○○在天龍無線電計程車行靠行營業，無線電代號六七七
    號，乃與許崇獻（已判處罪刑確定）基於犯意聯絡，委由許崇獻協助找尋，許崇
    獻於同年十二月一日凌晨零時許，在高雄市○○路四十一號天龍無線電七０六號
    計程車休息站，透過該車行無線電呼叫，獲知丙○○將至高雄市○○區○○路與
    金鼎路口載客，乃搭乘同車行某不詳姓名之司機所駕代號六四六號計程車至該處
    ，果然見丙○○在該處搭載客人，即攔住該計程車，並將所載客人趕下車，自己
    則上丙○○所駕計程車右前座，以類似槍枝之不詳兇器抵住丙○○而予以挾持，
    令其將車開至高雄市○○路四十一號天龍計程車休息站，旋即通知丁○○到場，
    丁○○到場即持棒球棒毆打丙○○（傷害部分未據告訴），稱其妻連本帶利要還
    十五萬元，逼令丙○○打電話籌錢，至同日中午十二時許，因丙○○無法籌款償
    還，乃要丙○○聯絡乙○○到場，乙○○恐其夫受有不測，依言到場後，丁○○
    二人即承前妨害自由之概括犯意，將乙○○押住，逼令丙○○外出籌款換回其妻
    ，而續將乙○○留為人質。丁○○、許崇獻即先後以此強暴、脅迫之非法方法，
    剝奪丙○○、乙○○二人之行動自由。迄當日下午四時許，丙○○籌得五萬元交
    付後，始讓丙○○、乙○○離去。
二、案經高雄市政府警察局鼓山分局報請台灣高雄地方法院檢察署檢察官偵查起訴。
    理  由
一、訊據上訴人即被告丁○○否認有前開犯行，辯稱：伊亦是計程車司機，案發當天
    是許崇獻通知伊說丙○○在車行，叫伊過去，因許某知道丙○○欠伊錢；在車行
    時，伊質問丙○○為何不還錢，二人才打架，高某並未受傷；是丙○○自己打電
    話叫他太太來，他們在凌晨五、六點就離開等語；於原審稱：丙○○私下向伊借
    五萬元未還，並無收利息；當天伊在朋友家，丙○○扣機說要還錢，當天是丙○○與他太太（乙○○）一起來的，因丙○○約很多次沒有還錢，伊才出手打他，
    不是用棒球棒打的云云。
二、惟查：
（一）前開被告丁○○以高利貸放金錢予乙○○，嗣因乙○○無力繳付利息，乃由許
      崇獻利用乙○○之夫丙○○經無線電呼叫載客之機，強行攔截，並以兇器強押
      丙○○至天龍計程車行，通知丁○○出面逼迫還款，丁○○以球棒毆打丙○○
      成傷，且因丙○○無法籌借款項還款，乃逼丙○○通知乙○○到場，又將乙○○押住，留為人質，逼令丙○○外出籌款，籌得五萬元交付後，始讓丙○○夫
      婦離去等事實，分據被害人丙○○、乙○○夫婦於警訊及原審調查中，及乙○○於本院前審證述綦詳。參以證人即高雄市政府警察局鼓山分局警員曾肇昇於
 本院前審及本院到庭證稱：本件係因警方查辦彭婉如被害案件，依計程車行之
      人告知某某人欠錢未還，被押去打，被關了一天，太太也被押去，對方可能也
      有槍等情，始追查出被害人資料，經通知二、三次，均未出面，嗣因一次勤務
      路檢，碰到被害人丙○○開計程車，才請他到警局製作筆錄，筆錄均是被害人
      二人自己陳述，未予任何提示，槍枝也是被害人自己說的；被害人當時很害怕
      ，一直不願到警局等語，堪認被害人二人實無設詞誣指被告與許崇獻之必要，
      是其二人指訴，應屬真實可採。
（二）同案已判決確定之被告許崇獻於警訊供承於前開時地，經由天龍計程車行無線
      電呼叫知悉丙○○之計程車載客處，即前往該處，並上車責問丙○○欠丁○○
      的錢，為何要逃避，而要丙○○將車開回三民區○○路四十一號與丁○○談；
      在鼎強路四十一號，是丁○○拿球棒打丙○○等語。則許崇獻顯然查知丙○○
      靠行天龍計程車行及其代號，而刻意收聽追查其行車訊息，參以被告於本院調
      查庭供稱：許崇獻知道丙○○欠我錢，他說丙○○在天龍 (計程車行)叫我過
      去等語，則被告確係因許崇獻之通知而前往天龍計程車行，進而持球棒毆打丙○○逼債無訛。再衡情許崇獻上丙○○計程車時，若未持任何兇器，以丙○○
      夫婦一再逃避丁○○追討債務，致許崇獻須經由丙○○靠行之計程車行追查其
      行蹤之情，丙○○理應拒絕依言駛至天龍計程車行，以免自陷更不利之險境，
      其竟未敢拒絕，顯然許崇獻持有足令丙○○不敢抗拒之兇器，是丙○○指稱是
      槍枝云云，尚非不可採，僅因該所指槍枝未經扣案，致無從鑑定是否具殺傷力
      ，而不得遽指為槍砲彈藥刀械管制條例所管制之槍枝。從而，以許崇獻事先知
      悉丙○○夫婦欠丁○○金錢未還且有逃避之情，復甘冒犯罪之風險，持類似槍
      枝之兇器為被告丁○○押回丙○○，旋即通知丁○○到場，及丁○○以暴力逼
      討債務等情，足認許崇獻事先業經被告之授意，而二人就此犯罪行為互有犯意
      之連絡及行為之分擔。許崇獻另稱未受被告唆使，未強押丙○○云云，係為已
      避嫌及迴護被告之詞，自無足採。
（三）被害人丙○○嗣於原審改稱：是在路上遇見許崇獻，許某稱要替伊與被告協調
      還款之事，就至計程車行，許崇獻扣被告出來談，伊回家載太太來，向被告說
      隔天還錢，就和太太離開，二人均未被強押云云；於本院前審稱：伊開計程車
  ，遇許崇獻，許某說和被告很熟，要幫伊與被告談還款事，到計程車行時，被
      告叫薑母鴨來，一邊吃一邊談，後來發生爭執，伊打電話叫太太來，才打電話
      籌錢云云，及證人賈友弟、蔡瑞雄、李茂雄於本院前審調查中，所證丙○○與
      被告丁○○，均為天龍無線之計程車司機 (分屬不同站)，早就認識，當日是
      丙○○帶一個人（指許崇獻）到休息站來，買酒要喝，那個人打呼叫器給丁○○，丁○○來後，大聲爭吵，丁○○用手打丙○○幾下，未聽丁○○說籌錢來
      換他太太回去；是丙○○的太太呼叫丙○○計程車的代號，回她後，叫她自己
      到休息站來的云云，與前開許崇獻或被告所供情節已不相符，無非迴護被告之
      詞，自非可採。
    綜上所，本件事證已臻明確，被告所辯，顯係卸責之詞，殊無足採，其犯行洵
    堪認定。
三、甲訴意旨另以：被告於前開時地，夥同許崇獻持槍將丙○○強行押往鼎強路四十
    一號，剝奪丙○○之行動自由，另涉有修正前槍砲彈藥刀械管制條例第十一條第
    三項 (誤載為第三款）之罪嫌云云。然該被害人丙○○指述之槍枝，並未扣案，
    無從送鑑定資以證明其具殺傷力而為槍砲彈藥刀械管制條例列管之槍枝。至許崇
    獻另因強押楊政璋被查獲之奧地利制式九０手槍一支及子彈三顆，雖具殺傷力（
    有鑑驗通知書可憑），但據許崇獻供稱被查獲之槍彈與本案無關等語。此外，又
    查無確切證據足認許崇獻持用該具殺傷力之槍彈以強押丙○○。是此部分犯罪自
    屬不能證明，因甲訴人認此部分與前開妨害自由罪部分，有牽連犯之裁判上一罪
    關係，故不另為無罪之諭知。
四、查被告丁○○以強暴脅迫剝奪人之行動自由，所為係犯刑法第三百零二條第一項
    之妨害自由罪，其與許崇獻有犯意聯絡及行為分擔，應論以共同正犯。被告先後
    剝奪二人之行動自由，時間緊接，觸犯構成要件相同罪名，顯係基於概括犯意反
    覆為之，應依連續犯規定，以一罪論，並加重其刑。
五、原判決就被告丁○○無故持有手槍部分，予以論罪科刑，固非無見，惟(一)原判決
    就許崇獻以如何之強暴、脅迫方法挾持丙○○至鼎強路四十一號天龍計程車行，
    及嗣後如何剝奪乙○○之行動自由，並未於事實欄詳為認定；(二)原判決就被告與
    許崇獻如何有共同妨害自由之犯意連絡，僅依推測之詞認定之，未為具體論述，
    均有未洽。被告丁○○上訴意旨否認此部分犯罪，雖無理由，但原判決此部分既
    有可議，自應將之連同定執行刑部分撤銷改判。爰審酌被告丁○○為索取重利之
    欠款，剝奪二人之行動自由，犯罪後飾詞卸責，未見悔意等一切情狀，量處如主
    文第二項所示之刑。
據上論結，應依刑事訴訟法第三百六十九條第一項前段、第三百六十四條、第二百九
十九條第一項前段、刑法第二十八條、第五十六條、第三百零二條第一項、、罰金罰
鍰提高標準條例第一條前段，判決如主文。
本案經檢察官陳惠珠到庭執行職務。
中    華    民    國      九十      年       九       月     二十五   日
                              臺灣高等法院高雄分院刑事第二庭
                                  審判長法官  曾永宗
                                        法官  周賢銳
                                        法官  謝肅珍
右正本證明與原本無異。
如不服本判決，應於判決送達後十日內向本院提出上訴狀，其未述理由者並應於提
出上訴狀後十日內向本院補提理由書（應附繕本)。
                                      書記官  高惠珠
中    華    民    國      九十      年       九       月     二十八   日
附錄：本判決論罪科刑法條：
刑法第三百零二條第一項
私行拘禁或以其他非法方法，剝奪人之行動自由者，處五年以下有期徒刑、拘役或三
百元以下罰金。
                                                                        Ｄ


司法院資訊處製作；財團法人民間司法改革基金會備份。
